臺灣高等法院臺中分院民事判決　　　　　 96年度上易字第7號
上　訴　人　丁○○
　　　　　　　　　　　　號
　　　　　　己○○
　　　　　　乙○○
　　　　　　庚○○
　　　　　　戊○○
　　　　　　辛○○
前列六人共同
訴訟代理人　許智捷律師
被 上訴 人　丙○○
訴訟代理人　甲○○
　　　　　　　　　　　　號
上列當事人間分割共有物事件，上訴人對於中華民國95年11月7
日臺灣臺中地方法院第一審判決（95年度訴字第558號），提起
上訴，本院於96年5月29日言詞辯論終結，茲判決如下：
    主  文
原判決廢棄。
兩造共有坐落台中縣大里市○○段1157地號，地目建，面積貳玖
柒點肆壹平方公尺土地，應予分割如附圖三所示，即編號甲部分
壹肆捌點柒零平方公尺，由上訴人丁○○依應有部分二分之一比
例與上訴人己○○、辛○○、乙○○、庚○○、戊○○（原名曾
春桂）依應有部分各十分之一之比例保持共有，編號乙部分壹肆
捌點柒壹平方公尺，由被上訴人取得。
第一、二審訴訟費用，由被上訴人負擔二分之一，餘由上訴人丁
○○負擔四分之一，上訴人己○○、辛○○、乙○○、庚○○、
曾春桂各負擔二十分之一。
    事實及理由
一、被上訴人主張：坐落臺中縣大里市○○段1157地號，地目建
    ，面積297.41平方公尺之土地（下稱系爭土地）為兩造共有
    ，伊應有部分為1/2、上訴人丁○○應有部分為1/4，被告己
    ○○、辛○○、乙○○、庚○○、戊○○之應有部分各為1/
    20。系爭土地依其使用目的並無不能分割之情事，且兩造間
    未訂有不分割之特約，因兩造無法達成協議分割，爰依民法
    第823條第1項及第824條第2項之規定，提起本件訴訟，請求
    依臺中縣大里地政事務所於95年8月30日就系爭土地製作之
    複丈成果圖（即附圖一）所示之分割方法分割系爭土地。並
    聲明：求為判決就兩造共有之系爭土地，准予依附圖所示之
    分割方法分割，即附圖一編號(1)部分面積74.35平方公尺，
    分歸上訴人丁○○取得；編號(2)部分面積148.71平方公尺，
    分歸伊取得；編號(3)部分面積297.41平方公尺，由上訴人己
    ○○、辛○○、乙○○、庚○○、曾春桂依應有部分各1/5
    之比例保持共有。
二、上訴人丁○○、己○○、乙○○、庚○○、戊○○（原名曾
    春桂）、辛○○六人主張：伊等固同意就原物為分割（配）
    ，惟伊等六人仍願維持共有之關係，而反對被上訴人所提出
    之分割方法，蓋上訴人丁○○之持分面積只74.35平方公尺
    ，約合22坪，依照台中縣政府建蔽率為60%之規定，換算約
    合13.5坪，依被上訴人所提分割方案，丁○○分配到之土地
    面積狹長，面寬不足，依建築法第44條與台中縣政府就建築
    最小面積之相關規定，顯難申請建築；上訴人己○○等五人
    之面積合計亦只74.35平方公尺，如依被上訴人之方案分配
    於三角型畸型土地，同樣有深度不足，難以申請建築之弊。
    苟六人維持共有關係，合計面積達27坪則可為較好方式之建
    築，依最高法院69年台上字第1831號判例意旨所示，伊等六
    人自可維持（創立）新之共有關係，為此主張依附圖(三)即台
    中縣大里地政事務所96年3月29日複丈成果圖所示之分割方
    案裁判分割如主文之所示。
三、原審法院審理後，以上訴人六人未提出具體之分割方案，暨
    考量僅上訴人己○○五人表示願維持共有之關係，且其所有
    建物在系爭土地之西半部，而丁○○之持分面積不足，所有
    在東半部之建築本不免於部分應被拆除等情狀，而依被上訴
    人所提附圖(一)之分割方案為裁判。判決後，上訴人六人均不
    服，提起上訴，主張依附圖(三)之分割方案裁判如主文之所示
    ，被上訴人則仍主張維持原審依附圖(一)分割方案為裁判分割
    之判決。
四、查被上訴人主張系爭土地為兩造共有，被上訴人應有部分為
    1/2、上訴人丁○○應有部分為1/4，上訴人己○○、辛○○
    、乙○○、庚○○、曾春桂應有部分各為1/20等情，業據被
    上訴人提出土地登記謄本1份為證，且為兩造所不爭執，自
    堪信為真實。
五、按除因物之使用目的不能分割或契約約定有不分割之期限者
    ，共有人得隨時請求分割共有物。又分割方法不能協議者，
    法院得因任何共有人之聲請，為原物分割或變價分割，民法
    第823條第1項前段、第824條分別定有明文。本件被上訴人
    主張系爭土地並無其他因使用目的不能分割之情事，且兩造
    無不得分割期限之約定等情，為兩造所共認，是被上訴人請
    求就系爭土地為裁判分割，自無不合，應予准許。
六、再按法院定共有物之分割方法，應斟酌當事人之聲明、共有
    物之性質、經濟效用及全體共有人之利益等公平決之，不受
    任何當事人主張之拘束。惟分割共有物，固以消滅共有關係
    為目的，除因在土地內部分土地之使用目的不能分割，或部
    分共有人仍願維持其共有關係，應就該部分不予分割或准該
    部分共有人成立新共有關係外，應將土地分配予各共有人單
    獨所有，最高法院著有69年台上字第1831號判例可參，是苟
    當事人聲明願維持（創立）共有關係者，法院則應予遵重，
    即應受其拘束。經查：系爭土地呈三角形，僅有南方面臨道
    路可對外通行，上訴人丁○○所有之建物，位於系爭土地上
    如附圖二所示Ｆ部分，上訴人己○○、辛○○、乙○○、庚
    ○○、戊○○共有之門牌號碼臺中縣大里市○里路403巷7號
    建物，則位於附圖二所示Ｅ部分等情，業經原審法院勘驗現
    場屬實，並製有勘驗筆錄附卷可稽。惟丁○○與己○○五人
    所有之持分面積均各只74.35平方公尺各分割為單獨所有，
    其面積均不足以為有利之建築，亦皆無法完全保住上開建物
    ，茲其六人表示願維持（創立）新之共有關係，則六人合計
    之面積合計達148.70平方公尺，約合44坪，乃較利於為較完
    全之建築，而符合最佳之經濟效益，自應予遵重，至被上訴
    人所提之分割方案，固可維持其六人所有上述部分建物，惟
    其忽略上訴人六人願維持（創立）共有關係之意願，勉強將
    之細分為單獨所有，各形成面臨道路部分不足，或面積過小
    ，均不利於建築，自非妥適，而不可取。且被上訴人乃藉法
    院拍賣取得系爭土地之應有部分，從未利用該土地，亦無建
    物在其上，分配於西半部或東半部，對之則無何差別。而上
    訴人之上開建物，己○○等五人所有部分早已荒廢未加利用
    ，丁○○部分，則仍由其居住使用中，自有保持之價值。是
    綜合上開各情，考量系爭土地之經濟效用暨共有人之利益衡
    平原則，以上訴人六人上訴後所提附圖(三)之方案為較可取，
    爰據以裁判分割。
七、依上所述，本院認依附圖(三)方案分割為適當，原判決不及慮
    及上訴人六人維持（創立）共有關係之意願，而依附圖(一)之
    方案為分割，自有未洽，上訴意旨指摘原判決分割方法為不
    當，非無理由，爰予廢棄，改判如上。
八、末按分割共有物事件，本質上並無訟爭性，兩造本可互換地
    位，由任一共有人起訴請求分割，均無不可，故勝訴當事人
    之訴訟行為，自非為申張或防衛權利所必要者，故本院認本
    件訴訟費用由兩造依其應有部分比例分擔，較為公允，併予
    說明。
九、據上論結，本件上訴為有理由，依民事訴訟法第450條、第
    78條、第81條第1款，判決如主文。
中　　華　　民　　國　　96　　年　　6 　　月　　12　　日
                  民事第三庭    審判長法　官  陳照德
                                      法　官  蔡王金全
                                      法　官  朱  樑
以上正本係照原本作成。
兩造均不得上訴。
                                      書記官  陳俞豪
中　　華　　民　　國　　96　　年　　6 　　月　　14　　日
                                                      Ｍ
